【裁判字號】    98,訴,306
【裁判日期】    990309
【裁判案由】    搶奪等
【裁判全文】
臺灣屏東地方法院刑事判決               98年度訴字第306號
公  訴  人  臺灣屏東地方法院檢察署檢察官
被      告  庚○○
選任辯護人  曾慶雲律師
被      告  己○○
            戊○○
上列被告等因搶奪等案件，經檢察官提起公訴（97年度偵字第25
01號、第5833號），本院判決如下：
    主  文
庚○○共同犯竊盜罪，累犯，處有期徒刑陸月，如易科罰金，以
新臺幣壹仟元折算壹日。
己○○共同犯竊盜罪，處有期徒刑肆月，如易科罰金，以新臺幣
壹仟元折算壹日。
庚○○其餘被訴犯行使變造特種文書及結夥搶奪等罪部分無罪。
高國鍾其餘被訴犯結夥搶奪及結夥竊盜等罪部分無罪。
戊○○無罪。
    事  實
一、庚○○前於民國84年間，因懲治盜匪條例等案件，經臺灣高
    雄地方法院以84年度訴字第1484號判決判處有期徒刑5 年6
    月確定，於86年6 月7 日縮短刑期假釋出監，其後假釋經撤
    銷，應執行殘刑有期徒刑3 年3 月4 日；另因搶奪案件，經
    臺灣臺中地方法院以88年訴字第229 號判決判處有期徒刑1
    年6 月確定，與上開殘刑接續執行，於93年4 月17日縮短刑
    期執行完畢。庚○○、己○○共同基於意圖為自己不法所有
    之犯意聯絡，於96年9 月3 日上午10時30分許，見甲○○在
    屏東縣林邊鄉303 號彰化銀行林邊分行內兌得新臺幣（下同
    ）2 萬元為較小面額之現鈔，將之放置車牌號碼OPW-109 號
    重型機車置物箱內後，騎乘該機車前往屏東縣林邊鄉○○路
    136 號東寶眼鏡行修理眼鏡；庚○○遂騎乘一車牌號碼不詳
    之重型機車跟隨；己○○亦駕駛所有車牌號碼8013-FD 號福
    特廠牌之休旅車抵達上址眼鏡行，並入內佯需修理眼鏡，推
    由庚○○翻開甲○○停放在該眼鏡行外之機車置物箱，竊取
    其內現金2 萬元得手。適東寶眼鏡行店員壬○○見狀告知甲○○，惟待甲○○追出後，已不及攔阻，庚○○加速騎乘機
    車逃離，己○○亦步出東寶眼鏡行駕車離去。嗣於甲○○報
    案後，為警循線查獲。
二、案經屏東縣警察局東港分局報告臺灣屏東地方法院檢察署檢
    察官偵查起訴。
    理  由
壹、證據能力部分：
一、關於被告庚○○之辯護人爭執後述證人於警詢中陳述之證據
    能力部分：
（一）按被告以外之人，於審判外之言詞或書面陳述，除法律有
      規定者外，不得作為證據；又被告以外之人（包括證人、
      鑑定人、告訴人、被害人及共同被告等）於檢察事務官、
      司法警察官或司法警察調查中所為之陳述，與審判中不符
      時，其先前之陳述具有較可信之特別情況，且為證明犯罪
      事實存否所必要者，得為證據，刑事訴訟法第159 條第1
      項、第159 條之2 分別定有明文。是被告以外之人於司法
      警察（官）調查中所為之陳述，依刑事訴訟法第159 條第
      1 項規定，係屬傳聞證據，原則上無證據能力，惟如該陳
      述與審判中不符時，其先前之陳述具有較可信之特別情況
      ，且為證明犯罪事實存否所必要者，依同法第159 條之2
      規定（即刑事訴訟法第159 條第1 項所指之「除法律有規
      定者外」），始例外認為有證據能力；如該陳述與審判中
      相符時，因該陳述並不符合刑事訴訟法第159 條之2 有關
      傳聞例外之規定，故不得作為認定本案犯罪事實有無之證
      據。此時，當以其於審判中之陳述作為證據。另所謂「前
      後陳述不符」之要件，應就前後階段之陳述進行整體判斷
      ，以決定其間是否具有實質性差異，惟無須針對全部陳述
      作比較，陳述之一部分有不符，亦屬之。而「可信性」要
      件，乃指陳述係在特別可信為真實之情況下所為者而言，
      例如被告以外之人出於自然之發言，或違反自己利益之陳
      述等特別情形均屬之（最高法院95年度台上字第5740號判
      決意旨參照）。
（二）經查，共同被告己○○於警詢及本院審理時，均稱不知何
      人竊取甲○○所有2 萬元、何人搶奪辛○○所有50萬元，
      其均未參與；另共同被告戊○○就被訴與被告庚○○、己○○等人，一同搶奪辛○○部分，於警詢中供述：當日係
      搭載友人前往東港地區，適巧行經案發地點，未參與搶奪
      ，亦不認識被告庚○○等語，核與其於本院審理中之證詞
      相符（參本院卷第124 頁至第124 頁背面）；是共同被告
      己○○及戊○○等人於警詢中陳述，因與渠等於本院審理
      中之證詞相符，不具必要性，依上開規定，渠等於警詢中
      之陳述，並不符合刑事訴訟法第159 條之2 有關傳聞例外
      之規定，不得作為認定被告庚○○犯罪事實有無之證據，
      並無證據能力。此時，當以己○○、戊○○分別於審判中
      之證述作為證據。另證人劉文瑞、徐建中均未經當事人聲
      請傳喚到院作證，無從與渠等於警詢中之證詞核對是否相
      符，是證人劉文瑞、徐建中於警詢中之證詞，亦與上開刑
      事訴訟法第159 條之2 有關傳聞例外之規定未合，同不得
      作為認定被告庚○○犯罪事實有無之證據。
（三）次查，證人壬○○於警詢中之陳述，關於本身曾否親身見
      聞被告己○○交付修理之眼鏡是否完整、有無企圖吸引他
      人注意、見己○○所有之休旅車遭擦撞後之反應等節，以
      及是否曾於警詢中指認出被告己○○，，均與其於本院審
      理時之證詞存有出入；另證人辛○○則於本院審理時，關
      於行搶嫌犯之面貌、是否為被告庚○○等情，已不復記憶
      ，與其前於警詢中可明確指認之情形有別；而證人甲○○
      於警詢及本院審理時，雖均一致證述被告庚○○為竊取其
      所有放置在機車置物箱內現金之人，被告己○○則係跟隨
      進入東寶眼鏡行佯裝修理眼鏡，於其現金失竊後，即駕駛
      休旅車離開之人，然關於是否尚有第三人與被告庚○○、
      己○○一同行竊，則見歧異；經斟酌其3 人於警詢中直陳
      其情，可自由、從容立即反應所知，應屬出於自然之發言
      ，且為證明被告庚○○犯罪事實存否所必要，是證人甲○○、壬○○、辛○○等人於警詢中之陳述，對被告庚○○
      而言，應均有證據能力。至該等證據之證明力，仍應由本
      院綜合全辯論意旨及調查證據所得，依法認定，詳後述。
二、其餘本判決後述所引用之證據資料，其中傳聞證據部分，縱
    無刑事訴訟法第159 條之1 至第159 條之4 或其他規定之傳
    聞證據例外情形，亦因檢察官、被告庚○○及其辯護人暨被
    告己○○、戊○○等人，或同意可作為證據使用，或未聲明
    異議，依刑事訴訟法第159 條之5 第1 項、第2 項之規定，
    本院審酌該證據作成之情況，認為適當，應得為認定被告庚○○、己○○及戊○○等人犯罪事實存否之證據。至本判決
    未引用之證據，既未經援引為認定犯罪事實之基礎，爰不逐
    一論述該等證據之證據能力，附此敘明。
貳、實體部分：
一、訊據被告庚○○、己○○均否認涉有竊盜犯行，被告庚○○
    辯稱：96年9 月3 日上午，係在高雄地區從事模板工作云云
    ；被告己○○則以：於96年9 月3 日，伊自臺東返回途中，
    經過東寶眼鏡行，便持眼鏡進入修理云云置辯。惟查：
（一）上開犯罪事實，業據證人甲○○於警詢、偵查及本院審理
      中證述：於96年9 月3 日上午10時30分許，因生意需要，
      前往彰化銀行林邊分行兌換小額鈔票，兌得後便將現款置
      於一包袋內，並放入機車置物箱；返家途中至東寶眼鏡行
      ，因認調整眼鏡甚快，便未將現款取出；進入眼鏡行交付
      眼鏡與店員後，曾朝店外望去，見一人在眼鏡行旁冷飲店
      ，該人與之對視後，較為退走，尚未接近伊機車；其後被
      告己○○進入同眼鏡行，將眼鏡交付另一店員，以手比劃
      、未言語，因曾看向被告己○○，故有印象；為伊調整眼
      鏡之店員面朝店外，見人翻開伊機車置物箱，伊受告知後
      ，立刻轉身外出欲拉住竊嫌騎乘之機車，然未能攔阻，當
      時有見及被告庚○○面貌，係未經安全帽遮掩之部分，認
      出即為先前在冷飲店與伊對看之人，被告庚○○雖配戴全
      罩式安全帽，然仍可確定面貌，因最初在眼鏡行內與在飲
      料店之被告庚○○對望時，距離僅約4 、5 公尺。遭竊期
      間惟想攔阻被告庚○○，未注意被告己○○是否跟出，僅
      知被告己○○之後有步出店外，並駕駛休旅車離去；伊無
      近視、僅有老花等語明確（見警卷一21至22頁、偵卷第80
      至82頁、本院卷第89至90頁）。另證人即東寶眼鏡行店員
      壬○○於偵查及本院審理中結陳：於96年9 月3 日上午10
      時35分許，甲○○前來交付眼鏡與伊修理後，一瘖啞人亦
      進入店內，斯時由店內老闆娘癸○○、同事丙○○接待該
      瘖啞人；伊維修甲○○眼鏡完畢，餘光見店外有一頭戴全
      罩式安全帽之男子以手翻開甲○○停放在店前騎樓之機車
      置物箱，不知有無使用工具，便轉告甲○○，甲○○朝外
      看去，便奔跑出店外，伊亦隨同外出察看，見甲○○拉到
      竊嫌機車後方，然機車一經加速，仍迅即離去，甲○○未
      能成功攔阻，並未摔倒，伊未見及竊嫌容貌等語（見偵卷
      一第48至51頁、本院卷第119 至120 頁）；及證人即東寶
      眼鏡行店員丙○○於本院審理時結稱：於96年9 月3 日在
      東寶眼鏡行擔任店員乙職，當日上午一顧客進入調整眼鏡
      ，由老闆娘招呼後，轉交該顧客眼鏡與伊調整，該眼鏡並
      無損壞，亦無歪斜，為正常眼鏡。期間伊往外見及一人掀
      開被害人機車坐墊，然未見該人面貌，以身材判斷應為男
      性，被害人雖曾追出，然未能抓阻機車，嫌犯騎乘機車離
      去過程中，機車車頭曾衝撞由伊調整眼鏡顧客駕駛前來停
      放店外之休旅車左後方等語（參本院卷第192 頁背面至第
      194 頁）；暨證人即東寶眼鏡行管理人員癸○○於本院審
      理時證稱：係東寶眼鏡行老闆娘，於96年9 月3 日上午，
      因店員壬○○稱顧客停放店外之機車座墊經人掀開，店內
      之車主發覺，便跑出抓住嫌犯機車，伊在店內觀望，只見
      嫌犯仍騎乘機車逃逸離去，離開之際，該嫌犯機車車頭曾
      擦撞休旅車左後方，該嫌犯配戴全罩式安全帽，以體型判
      斷應為男性。當時店內尚有一顧客，不知是否係共犯，該
      顧客為瘖啞人，係駕駛一休旅車前來，進入店內交付眼鏡
      與伊，伊則轉交服務人員調整，然該眼鏡並無任何特別損
      壞之處等語（參本院卷第190 至192 頁），均相符合。因
      證人甲○○歷於警詢、偵查及本院審理時所為之證詞內容
      一致，明確指出被告庚○○為著手行竊之人，被告己○○
      則係跟隨進入眼鏡行佯裝修理眼鏡者（見警卷一第21頁背
      面至第22頁、偵卷一第82頁、本院卷第89頁至第89頁背面
      ）；依案發當時為日間接近中午時段，證人甲○○近物視
      力並無不良，在近距離觀察之情形下，應無混淆誤認之虞
      。且如非實情，當無法於歷時近2 年之期間，猶能記憶、
      辨認，而於為前後相符、未有矛盾或瑕疵之陳述。佐諸證
      人甲○○於警詢中曾分別以相片、本人辨識方式（見警卷
      一第21頁背面至第22頁、第24頁），指認出被告庚○○，
      以其於偵查及本院審理中亦證述：警詢時，在警方提供3
      人照片，僅詢問是否照片中之人犯案，未向伊作何表示，
      伊一眼即辨識出竊取金錢及進入眼鏡行之顧客，分別為被
      告庚○○、己○○，與被告庚○○、己○○、戊○○間無
      仇怨或糾紛等語（見偵卷一第82頁）。可認其與被告庚○○、己○○等人並無嫌隙，素不相識，衡無設詞誣攀之動
      機；所以能依樣貌辨識出被告庚○○，乃因曾近距離與之
      對視，之後並於為防護所有現款而追出欲捉住被告庚○○
      騎乘之機車時，見及其面容未經安全帽遮掩之部分；亦因
      在同眼鏡行內，朝隨同進入之顧客即被告己○○觀看，故
      對之存有印象；可認其係依憑記憶而為指認，非在受到不
      當誤導下所為。此觀之證人甲○○於警詢中就被告庚○○
      、己○○及戊○○等人之照片作辨認，未直指出被告戊○○涉案，關於是否有他人與被告庚○○、己○○等人共犯
      ，亦稱須由警方查證（見警卷一第22頁），益徵證人甲○○係依自己親身見聞，翔實陳述，其證詞應可採信。
（二）再者，被告庚○○當時住、居地點分別在屏東縣琉球鄉○○路253 之3 號、高雄市三民區市○○路383 號2 樓之3
      （見警卷一第1 頁被告庚○○警詢筆錄）；被告己○○住
      處則為高雄縣鳳山市○○街16巷2 號7 樓，距本件案發地
      點均有相當路程，即屏東縣林邊鄉理非渠等平日活動區域
      ，東寶眼鏡行更非渠等慣常行經或維修眼鏡之處，2 人如
      非事先有竊盜之犯意聯絡，謀議為行為之分擔，豈會如此
      湊巧於同一時間，出現在東寶眼鏡行附近；而甲○○所有
      置於店外機車置物箱之現金，更係適於被告己○○跟隨甲○○進入上開眼鏡行後不久，隨即遭人著手竊取。參以上
      開證人丙○○之證詞，可知己○○交付修理之眼鏡，鏡架
      完整、角度合適，衡無必須在外地臨時修理、調整之處，
      由此益見被告己○○進入眼鏡行之目的，洵非單純在於修
      理、調整眼鏡，否則其若主觀上確感到原眼鏡配戴時有何
      不合、不適，在店員見眼鏡無需調整之處，未作更動而將
      之歸還被告己○○配戴之際，不會未再試向店員表示眼鏡
      不符合其個人使用之情狀，反逕於被告庚○○竊盜得逞後
      ，即步出店外，駕駛汽車迅即離去。又被告庚○○與己○○早因參加救國團活動結識，且為在台南地區就讀啟聰學
      校之同伴等情，業據被告庚○○、己○○各於偵查中陳明
      在卷（分別見偵卷一第21、66頁）；然被告庚○○於警詢
      之初，卻矢口否認認識被告己○○（見警卷一2 頁至第2
      頁背面、第3 頁）；設若被告庚○○無於96年9 月3 日上
      午10時30分許前，與被告己○○一同謀議行竊，或未曾涉
      案，理不知悉被告己○○為參與他人竊盜甲○○現款之共
      犯，大可直陳與被告己○○認識之事實及經過，要不致於
      警詢之初，就此部分竟反於真實而為虛偽陳述，渠心虛飾
      卸之情灼然明矣。
（三）至被告庚○○所舉證人乙○○於本院審理中證述：從事建
      築模板工作，僱用被告庚○○已5 、6 年，以工次記薪，
      每日1,900 元，96年間平均每月工作26、27日，由伊帶班
      記工，上午7 時30分至上午11時30分、下午2 時至下午6
      時，於上午約7 時或7 時30分許點名，96年9 月、10月間
      之工作地點應在高雄市○○路等語（參本院卷第92頁背面
      至第93頁）。然觀諸證人乙○○於同次審判程序中亦證陳
      ：不知被告庚○○96年9 月3 日是否報到工作，96年度工
      作紀錄之簿冊簿子紀錄已無保存，無固定放假日期，如未
      上班，即屬放假等語（參本院卷第93頁），可知以證人乙○○前揭證詞，僅得證明被告庚○○於96年間，曾受僱在
      高雄市○○路工地從事模版工作；關於96年9 月3 日究為
      工期或假日，如係工作日，被告庚○○於該日上午曾否報
      到工作，又有無於上午經報到點名後離開等節，均無法據
      該證人證詞內容而予判斷，自難執之為被告庚○○不在場
      之證明，或以之斷認證人甲○○上開證述內容，有何不能
      採信之瑕疵。又竊盜共犯參與犯行之情狀、態樣，本非出
      於一端，或把風、接應；或事先至現場查探；或於案發過
      程中視情形因應、伺機而動，如阻擋被害人者屬之。被告
      己○○進入店內佯為修理眼鏡，縱未另外為特異舉措吸引
      眾人注意，然因店內癸○○負責接待之、店員丙○○則為
      之查看維修眼鏡，被告己○○適已分散該2 人對於店外情
      形之監督、注意能力，以當時眼鏡行內店家人員僅3 名之
      情形而言，不啻大幅降低被告庚○○失風被捕之風險。是
      以證人甲○○、壬○○、蘇雅如、丙○○等人各於偵查及
      本院審理時之證詞，雖無法認定被告己○○有如起訴書所
      稱吸引眾人之注意力之舉，猶無法因而為有利於被告己○○之認定。
（四）綜上所述，被告庚○○、己○○前揭所辯，與常情有悖，
      亦與事實不符，均難採信。本件事證明確，渠等竊盜犯行
      ，均堪認定。
二、核被告庚○○、己○○所為，均係犯刑法第320 條第1 項竊
    盜罪。證人甲○○於偵查中結稱：前於警詢中稱被告庚○○
    、己○○外，尚有一男子為同夥，以及共犯曾在眼鏡行旁飲
    料攤購買3 杯飲料等節，均係聽聞警方講述，伊於案發當時
    不知有第三人共犯，於警詢中亦僅指認出2 人等語明確（見
    偵卷一第82頁）；證人壬○○於偵查中對於被告己○○進入
    店內之際，是否攜帶飲料，亦無印象（見偵卷一第50頁）；
    另證人即在屏東縣林邊鄉○○路134 號販售飲料之劉文瑞於
    偵查中亦稱：自始至終未目擊96年9 月3 日上午之竊案。當
    日上午有一客人交付1,000 元購買飲料，因不懂對方比劃之
    意，故遞交紙張，經書寫表示購買綠茶3 杯，係於案發後持
    該鈔票至眼鏡行內請店員辨識，在內蒐證之警方聽聞伊講述
    過程，認伊或可指認該瘖啞人，然當日忙碌，未注意該名顧
    客，無法認出，該人購得綠茶後，隨即騎乘機車離去，並非
    之後騎車擦撞休旅車之人、亦非駕駛休旅車之人，僅能提供
    對方書寫表示購買綠茶之單子，未詳細閱覽警詢筆錄，不知
    警方如何繕記等語綦詳（見偵卷一第76至77頁），是上開證
    人均無法確認有第三人與被告庚○○、己○○證詞共同竊盜
    ，或該第三人與被告2 人為如何之犯意聯絡、行為分擔，顯
    不能以上開證人於警詢中之證詞及記載「綠茶5 分半、3 」
    之紙張（見警卷第52頁），驟予論認必有第三人參與本案竊
    盜犯行。又按刑法第321 條第1 項第4 款之結夥三人以上竊
    盜，係指實施中之共犯確有3 人以上者，始能成立，即共謀
    共同正犯之人不能算入該結夥人數之內；又若2 人共同竊盜
    完成之後，為掩護或處分贓物計，與另1 人聯絡，則該1 人
    自不能算入結夥三人之內（最高法院23年上字第2752號及46
    年台上字第531 號判例參照）。該購買飲料之瘖啞人，早在
    被告庚○○著手行竊前，已騎乘機車離去，業據證人劉文瑞
    於偵查中證述如前，縱曾事前與被告庚○○、己○○等人謀
    議行竊，然要不能因此計入實施竊盜之結夥人數。況以本件
    檢察官所指共犯即該購買飲料之顧客，雖適與被告庚○○、
    己○○同為瘖啞人，仍乏證據證明該人就本案竊盜犯行，與
    被告庚○○或己○○間，有如何之犯意聯絡，且以其購買飲
    料後隨即離去之情狀觀之，更難認有何竊盜犯行之行為分擔
    ，詳前述，是檢察官認被告庚○○、己○○等人均係犯結夥
    三人竊盜罪，容有誤會，惟起訴之基本事實同一，應由本院
    變更起訴法條，而予審理。被告庚○○、己○○間，就上開
    犯行，有犯意聯絡及行為分擔，為共同正犯。被告庚○○前
    因懲治盜匪條例等案件，經臺灣高雄地方法院以84年度訴字
    第1484號判決判處有期徒刑5 年6 月確定，於86年6 月7 日
    縮短刑期假釋出監，經撤銷假釋，應執行殘刑有期徒刑3 年
    3 月4 日；另因搶奪案件，經臺灣臺中地方法院以88年訴字
    第229 號判決判處有期徒刑1 年6 月確定，與上開殘刑接續
    執行，於93年4 月17日縮短刑期執行完畢事實，有臺灣高等
    法院被告前案紀錄表在卷可參，其受有期徒刑執行完畢後，
    5 年以內故意再犯本件有期徒刑以上之罪，為累犯，應依法
    加重其刑。另按刑法第20條所謂瘖啞人，自係指出生及自幼
    瘖啞者言，瘖而不啞，或啞而不瘖，均不適用本條（參照司
    法院院字第1700號解釋）。查被告庚○○所領取之中華民國
    身心障礙手冊記載之殘障類別為聽能，且未有語言機能障礙
    或多重障礙類別之註記，有上開身心障礙手冊影本在卷可佐
    （見警卷一第66頁），依上開解釋，尚難認為瘖啞人；而被
    告己○○固屬重度多重障礙，係於出生後約5 歲，因發燒所
    致，此據其於偵查中陳述明確（見偵卷一第20至21頁）；渠
    未滿7 歲已為瘖啞，固屬自幼瘖啞（參照司法院73年8 月20
    日廳刑一字第727 號函文）；然核諸刑法第20條之立法意旨
    及背景，無非考量當時自幼或初生瘖啞之人多因而不能承受
    教育、能力薄弱，導致謀生不易、淪為犯罪之流，此已與近
    代對於身心障礙者之社會福利政策日趨完善，尚立有身心障
    礙者權益保障法保護之情形有別；被告庚○○、己○○既均
    領有身心障礙手冊，且早至啟聰學校就讀、接受手語教育，
    業據2 人分別表述明確（見偵卷一21、66頁），渠等使用若
    干社會資源，以手語與他人溝通並無障礙，非屬立法當時所
    著眼身處至為不利之社會地位之瘖啞族群。且參照本案竊盜
    犯罪情節，顯係渠等見被害人步出銀行，研判領得現款，乃
    謀議規劃犯案，其情殊無可取，爰均不適用上開規定減輕其
    刑，併予說明。爰審酌被告庚○○、己○○均值壯年，竟任
    意竊取他人財物，行為可議，且犯後否認犯行外，未賠償被
    害人損失，難認具有悔意，態度同屬不佳；被告庚○○前有
    搶奪、竊盜等前科，被告己○○亦曾因搶奪犯行，經判處罪
    刑，有渠等臺灣高等法院被告前案紀錄表在卷可證，與本案
    渠等所犯竊盜罪，均屬財產類型犯罪，渠等恝置他人財產法
    益於不顧之心態，可見一斑；另考量本案失竊取金額為2 萬
    元，及被告庚○○、己○○等人參與犯罪之行為、犯罪動機
    、目的等一切情狀，分別量處如主文所示之刑，併斟酌前開
    犯罪情狀，各諭知如主文所示易科罰金之折算標準。至被告
    己○○所有車牌號碼8013-FD 號福特廠牌之休旅車固為被告
    己○○所有，有該車之車籍資料作業詳細畫面在卷可證（見
    警卷一第68頁），且為被告己○○用以駕駛前往犯案地點，
    然經斟酌該車價值應遠逾本案被害人失竊之金額，如予沒收
    ，罪刑顯然失衡，有違比例原則及罪刑相當性原則，故不為
    沒收之諭知。
三、無罪部分：
（一）公訴意旨另以：1 、被告庚○○為掩飾作案，於96年10月
      1 日，先基於行使變造特種文書之故意，在不詳地點，將
      所騎乘車牌號碼XD7-615 號重型機車之車牌號碼數字「6
      」，以膠帶貼改為「8 」，進而騎乘該車使用之，妨害警
      察機關及監理機關管理車牌之正確性。再夥同被告己○○
      、戊○○及一真實姓名年籍均不詳之成年男子，共同基於
      意圖為自己不法所有之犯意聯絡，由被告庚○○騎乘上述
      機車，被告己○○駕駛車牌號碼8013-FD 號休旅車，被告
      戊○○則騎乘車牌號碼J3U-973 號重型機車搭載該不詳姓
      名之成年男子，在屏東縣東港鎮內尋找作案對象；於同日
      下午2 時1 分許，辛○○在屏東縣東港鎮東港區漁會信用
      部前，將領取之50萬元現金放在騎乘車牌號碼PGQ-436 號
      重型機車之右側置物箱內，即騎乘該機車欲返回住處；被
      告庚○○、己○○、戊○○等人見狀尾隨，於同日下午2
      時15分許，至屏東縣東港鎮○○里○○路進德大橋北上10
      0 公尺處，趁辛○○不及防備之際，由被告庚○○徒手搶
      取辛○○置於其機車置物箱內之50萬元，得手後加速逃逸
      （以上為臺灣屏東地方法院檢察署97年度偵字第2501號）
      。2 、被告己○○夥同不詳姓名者2 人，共同基於意圖為
      自己不法所有之犯意聯絡，於97年1 月28日，由被告己○○駕駛車牌號碼8013-FD 號休旅車，該不詳姓名者2 人共
      乘一車牌號碼不詳之機車，在屏東縣恆春鎮內伺機尋找作
      案對象；於同日上午11時許，尤文明駕駛車牌號碼2005-F
      G 號休旅車至屏東縣恆春鎮○○路第一銀行恆春分行，將
      提領之100 萬元放入紙袋，置於其車前座中間，即駕駛該
      車沿中正路轉往西門路；於同日上午11時30分許，駛至屏
      東縣恆春鎮○○路26號臺灣大哥大門市部，被告己○○及
      該不詳姓名者2 人分別駕車尾隨而至，待尤文明下車進入
      該通訊行欲購買手機，將上述100 萬元留置車內，被告己○○及不詳姓名者2 人見機，由機車後座之人持不明物品
      ，敲毀尤文明所駕駛上開休旅車之左前車窗玻璃，伸手進
      入車內竊取該100 萬元現金，被告己○○則在旁把風，得
      手後均逃逸離去，嗣為警循線查獲（以上為臺灣屏東地方
      法院檢察署97年度偵字第5833號）。因認上開三（一）1
      部分，被告庚○○、己○○、戊○○等人均涉有刑法第32
      6 條第1 項之加重搶奪罪嫌，被告庚○○另涉刑法第216
      條、第212 條行使變造特種文書罪嫌；另三（一）2 部分
      ，被告己○○涉有刑法第321 條第1 項第4 款結夥三人加
      重竊盜罪嫌。
（二）按犯罪事實應依證據認定之，無證據不得推定其犯罪事實
      ；不能證明被告犯罪或其行為不罰者，應諭知無罪之判決
      ，刑事訴訟法第154 條第2 項及第301 條第1 項分別定有
      明文。又刑事訴訟法上所謂認定犯罪事實之證據，係指足
      以認定被告確有犯罪行為之積極證據而言，該項證據自須
      適合於被告犯罪事實之認定，始得採為斷罪資料。認定犯
      罪事實應依證據，為刑事訴訟法所明定，故被告否認犯罪
      事實所持之辯解，縱屬不能成立，仍非有積極證據足以證
      明其犯罪行為，不能遽為有罪之認定。認定犯罪事實所憑
      之證據，雖不以直接證據為限，間接證據亦包括在內；然
      而無論直接或間接證據，其為訴訟上之證明，須於通常一
      般之人均不致有所懷疑，而得確信其為真實之程度者，始
      得據為有罪之認定，倘其證明尚未達到此一程度，而有合
      理之懷疑存在時，事實審法院復已就其心證上理由予以闡
      述，敘明其如何無從為有罪之確信，因而為無罪之判決，
      尚不得任意指為違法。刑事訴訟法第161 條第1 項規定，
      檢察官就被告犯罪事實，應負舉證責任，並指出證明之方
      法。因此，檢察官對於起訴之犯罪事實，應負提出證據及
      說服之實質舉證責任。倘其所提出之證據，不足為被告有
      罪之積極證明，或其指出證明之方法，無從說服法院以形
      成被告有罪之心證，基於無罪推定之原則，自應為被告無
      罪判決之諭知（最高法院29年上字第3105號、30年上字第
      1831號、76年臺上字第4986號及92年臺上字第128 號判例
      意旨參照）。
（三）檢察官以被告庚○○、己○○、戊○○等人涉有刑法第32
      6 條第1 項之加重搶奪罪嫌；被告庚○○另涉刑法第216
      條、第212 條行使變造特種文書罪嫌；被告己○○尚涉有
      刑法第321 條第1 項第4 款之結夥加重竊盜罪嫌，無非係
      以被害人辛○○、尤文明分別於警詢及偵查中之指訴，證
      人徐建中、賴信嘉於警詢中之證詞，暨尤文明所有第一銀
      行恆春分行帳戶活期儲蓄存款存摺明細、監視錄影翻拍畫
      面及交叉比對示意圖、被告己○○所有門號0000000000號
      行動電話之通聯紀錄等資料，資為論罪依據。訊據被告庚○○坦承使用車牌號碼XD7-615 號重型機車之事實；被告
      己○○則承認於96年10月1 日下午2 時11分許，駕駛車牌
      號碼8013-FD 號休旅車，往屏東縣東港鎮進德大橋方向行
      進；尚於97年1 月28日上午11時30分許，駕駛上開休旅車
      至屏東縣恆春鎮；被告戊○○則坦承於96年10月1 日下午
      2 時11分許，騎乘車牌號碼J3U-973 號重型機車搭載他人
      至屏東縣東港鎮乙情；然均否認涉有如上三（一）部分所
      示犯行，被告庚○○辯稱：96年10月1 日並未騎乘機車至
      屏東縣東港鎮等語；被告己○○則以：96年10月1 日係搭
      載妻兒前往東港地區購買海鮮，97年1 月28日則因與乾媽
      莊丁○○相約，搭載前往恆春機場附近購買洋蔥，均非至
      上開地區犯案等語置辯；被告戊○○則辯以：96年10月1
      日係與友人蔡志龍共乘機車前往飲食、遊玩等語。經查：
   1、就被告庚○○、己○○、戊○○被訴如上開三（一）1 所
      示犯罪事實部分：
   （1）證人辛○○固於警詢及偵查中指訴：於96年10月1 日下
        午2 時15分，為支付漁船船員薪資及購買漁船補給用品
        ，前往屏東縣東港區漁會信用部提領50萬元，將之放入
        機車右後方置物箱後，便騎乘機車返回屏東縣新園鄉居
        處，途中行經進德大橋上約100 公尺處，遭一騎乘機車
        之男子先以機車自後方撞擊伊機車，伊驚嚇、煞停，歹
        徒隨即趁伊不注意之際，以左手開啟伊機車置物箱，搶
        走其內現金，以照片指認出被告庚○○為行搶之人，歹
        徒搶得財物後逃逸約10公尺，曾打開全罩式安全帽臉部
        防護罩部分，回顧觀看伊約2 秒鐘，故見歹徒面貌等語
        在卷（見警卷一第29至30、32至33頁、第35頁背面，偵
        卷一第55至57頁）。惟觀諸其警詢之初先稱：搶走現金
        之歹徒騎乘一灰色重型機車，頭戴全罩式安全帽，穿著
        黑色上衣，年紀約30歲云云（見警卷一第29至30頁）；
        待再次接受調查，經警詢問何以調閱監視錄影畫面所示
        歹徒特徵係穿著灰色外套、騎乘銀色機車，與其前次警
        詢中所陳不同時，則陳：因當時慌張，轉頭過去，印象
        中外套顏色似為黑色，或係記憶錯誤等語（見警卷一第
        33至34頁）；又其經警通知到場指認時，不過憑藉案發
        時所見歹徒半邊臉部，指認係被告庚○○（見警卷一第
        37頁背面）。參以證人辛○○於本院審理中結證：行搶
        歹徒曾掀起安全帽，轉過臉，伊見及歹徒左臉，紅紅黑
        黑，當時距離相較證人應訊台至審判長席之距離，約有
        3 、4 倍遠，伊遭撞擊時，已屬昏暈狀態，報案時警方
        提供多張相片指認，然指認前，已先看過監視錄影。係
        憑歹徒左下巴微腫情狀，認與被告庚○○相片若有相像
        ，且警方已先行表示攝入之機車係被告庚○○騎乘，始
        指認被告庚○○照片等語明確（參本院卷第90頁背面至
        第10頁背面）。可知證人辛○○於案發當時，因受撞擊
        而處於驚嚇、昏暈狀態，是否能清楚觀察、記憶周遭情
        狀，已非無疑。再以被害人所稱窺見歹徒面容，不過翻
        起安全帽防護罩後，未經遮掩部分中之左側臉部，且係
        在約10公尺處距離外，僅2 秒轉瞬時間觀察；較諸歹徒
        所穿著衣物及騎乘機車之顏色，係至為明顯之外在客觀
        事項，被害人撞擊後，更曾持續見歹徒騎乘機車逃逸離
        去，其辨別、記憶及描述，理應更為容易。然證人辛○○於初次警詢之際，斯時記憶應新，對於案發經過之印
        象當尚未因時間經過而減弱、不清晰，卻就歹徒之外套
        、機車車身顏色等節，所述容與監視錄影畫面顯示之事
        實不符，則其是否確實能清楚辨識行搶者容貌，饒堪研
        求。復經參酌一般人於突然遭搶之瞬間，必然受有相當
        程度之驚嚇，證人辛○○又係歹徒先以撞擊機車方式分
        散注意力，以其上開證詞亦悉證人辛○○亦確因此受到
        驚嚇、感到昏暈，更難認依其當時之感官能力，猶能清
        楚辨識行搶歹徒面貌，而全無錯誤。況以其於偵查中尚
        且證述：係在歹徒行搶後已行進100 餘公尺後，因曾將
        安全帽前罩拿起向後方望去，始見到歹徒眼、鼻等情（
        見偵卷一第55頁），所陳見及歹徒面容之距離，先後已
        有歧異，倘以100 公尺之遙，是否能於短暫2 秒間，清
        楚辨識並記憶歹徒相貌，實須存疑。是綜合證人及歹徒
        於案發時停留之時間及所處環境、相關位置，委無由斷
        論證人辛○○能對歹徒觀察明白、清楚記憶。次徵之證
        人辛○○事後製作筆錄、進行指認程序之際，固有其他
        嫌疑人照片可資選擇、比對排除，然僅依憑左側下巴略
        腫之情形為特徵作出指認，並未陳述行搶歹徒有何異於
        常人，足資辨識之特徵；又係在警方已告知被告庚○○
        係錄影畫面中機車使用人後，始為指認，該暗示、誘導
        因素，不無可能對於證人記憶產生延續性之影響，而留
        下相當印象，此種誤認危險之不利益，自不能強行歸諸
        被告庚○○。準此，因證人辛○○之證詞固能證明現金
        遭搶之事實，然關於何人行搶部分，非無瑕疵可指，無
        法逕認其指認信而有徵，當不能以之遽為被告庚○○不
        利之認定。
   （2）至證人徐建中於警詢中之證詞（此部分未作為認定被告
        庚○○犯罪事實有無之證據）、車籍資料、監視錄影翻
        拍畫面及本院勘驗上開監視錄影結果（見警卷一第16頁
        背面至第17頁、第41至50、77頁，警卷二第12頁，本院
        卷第140 至142 、145 至147 、161 至164 頁），固可
        證明於96年10月1 日下午1 時55分許，被害人辛○○在
        屏東縣東港區漁會信用部提領現款離開後，至同日下午
        2 時11分許前，期間被告己○○曾駕駛車牌號碼8013-F
        D 號休旅車、被告戊○○曾與人共乘車牌號碼J3U-97號
        機車，與被害人機車行經同一路線；及一車牌號碼顯示
        為XD7-815 號，然車身款式、顏色與車牌號碼XD7-815
        號機車登記資料均有異，而與被告庚○○所有車牌號碼
        XD7-615 號（現車牌號碼為936-CMB 號）機車相類之機
        車，經行搶歹徒於上開期間騎乘，亦與被告己○○、戊○○等人之汽機車行經同一路線。然以本院勘驗監視錄
        影之結果，因錄影鏡頭範圍、視野有限，攝得各該車輛
        經過之時間，均在須臾之間，且僅有3 段不連續之錄影
        ，要無從判斷相互間有無緊密尾隨、追蹤、聯絡等情狀
        ，自不能遽為不利於被告庚○○、己○○、戊○○等人
        之認定。又攝得車牌號碼顯示「XD7-815 」之機車之監
        視錄影，未經檢送過院，亦已調取無果（參本院卷第16
        4 、171 頁），而觀諸該監視錄影翻拍之照片（見警卷
        一第49至50頁），行搶歹徒所騎乘機車之車身、顏色雖
        與車牌號碼XD7-815 號機車登記資料不符，反與被告庚○○所有上開機車相合，然因照片中車牌號碼已不甚清
        晰，不僅無法辨別車牌號碼係由原何號碼變造，更無從
        猜認其中若干英文字母或數字而為變造，又係以何方式
        變造。佐諸案發期間與車牌號碼XD7-615 號機車同為光
        陽廠牌、同款式或相類款式之銀色機車，應所在多有，
        當不適驟論照片所示機車之車牌必係由號碼「XD7-615
        」之車牌變造、偽造而得。
   2、就被告己○○被訴如上開三（一）2 所示犯罪事實部分：
      證人尤文明於警詢中證陳：於97年1 月28日上午11時許，
      為支付建築房屋之工資及材料費用，駕駛車牌號碼2005-F
      G 號黑色自用小客車前往第一銀行恆春分行，進入提領10
      0 萬元前，曾在該分行門口見一年約40歲餘之男子站在左
      側，穿著、特徵均不詳，於伊領取現金後走出門口前，該
      男子已先行離開。伊沿屏東縣恆春鎮○○路接西門路，再
      進入省北路至該路段43號遠傳電信門市繳費後，又行到省
      北路中油加油站迴轉往該路段26號台灣大哥大門市，於同
      日上午11時30分許，將車停放該門市前，入內購買行動電
      話，當時未發現有何可疑人士跟蹤，案發地點無裝設監視
      錄影機器，當時伊在門市店內，未在現場，係於97年1 月
      28日上午11時35分許，始發現所駕駛之汽車駕駛座車窗遭
      破壞，放置在車前座中間之100 萬元失竊等語（見警卷二
      第13至15頁），及尤文明所有第一銀行恆春分行帳戶活期
      儲蓄存款存摺內頁影本（見警卷二第22至23頁），固得證
      明尤文明於97年1 月28日提款100 萬元後失竊之事實；然
      以其上開證詞，既未見下手行竊之人，所認銀行門口可疑
      之人外觀年歲與被告己○○並不相當，途中亦無觀察發現
      有無他人尾隨、跟蹤，即無法據其證詞認定所失竊財物係
      被告己○○所竊取，或被告己○○與行竊之人有何犯意聯
      絡、行為分擔。再觀諸監視錄影畫面攝得之休旅車（見警
      卷二第37至39頁），外觀、顏色雖與被告己○○所有上開
      休旅車相似，然所攝得北上、南下、停止之銀色休旅車車
      牌均屬模糊，難以辨識是否為同車迴轉之情形；參以被害
      人提款至失竊之經過路線，途中多有岔路路口（見警卷二
      第25頁監視器比對示意圖），不能排除其他相近款式、顏
      色之汽車經過，進入中正路、西門路或省北路行駛之可能
      性，即無從斷論係被告己○○所有車牌號碼8013-FD 號休
      旅車在各該地點迴轉、停等。矧縱被告己○○所駕駛之汽
      車，及另一由2 人共乘之機車，均曾與被害人車行經同一
      路線，又在相同路段迴轉，以3 車均同行經之路程，距離
      非長，若謂巧合，亦有可能。又尤文明提領現款後至失竊
      地點前所行經路線，沿途監視錄影機器攝得尤文明駕駛之
      黑色自用小客車及被告己○○所有車牌號碼8013-FD 號休
      旅車，2 車先後經過沿路各攝影機器之間隔時間，亦有約
      1 分鐘者，即被害人車出現後經過約1 分鐘，始見被告己○○車經過，此有監視錄影翻拍畫面及本院勘驗筆錄附卷
      可憑（見警卷二第31頁、本院卷第165 至168 頁）；以一
      般汽車在市區道路時速多約30至50公里，1 分鐘可行約50
      0 至833 公尺【計算式：3 萬公尺（即30公里）/ 60分鐘
      （即1 小時、5 萬公尺（即50公里）/ 60分鐘（即1 小時
      ）】，如係後車緊密尾隨前車之情形，當不致如此任由前
      車逸脫數百公尺，恐已在視線範圍外。職是，上開證據不
      僅尚不足資證明被告己○○在本件竊案中為如何之行為分
      擔，更乏能證明何人行竊，被告己○○與該人係於案發前
      何時、為如何之犯意聯絡。姑不論被告己○○辯稱：案發
      當日上午7 時30分許，自臺東出發前往屏東縣恆春地區，
      於同日上午10時許抵達云云（見警卷二第3 頁），其中關
      於自臺東出發之陳述，或與渠所使用行動電話通聯紀錄所
      示基地位址不符，即此節之辯解應屬不能成立，然因本件
      檢察官所舉之積極證據部分，尚不足以證明其犯罪行為，
      被告己○○被訴與竊取尤文明所有100 萬元之人為共犯乙
      情，仍有合理懷疑，基於「罪證有疑，利於被告」之證據
      法則，自不能執尤文明現金失竊之事實，遽為被告己○○
      有罪之認定。
（四）綜上所述，因檢察官指被告庚○○於96年10月1 日變造車
      牌，並於同日夥同被告己○○、戊○○及另一男子，共同
      對辛○○犯搶奪罪；及認被告己○○於96年10月1 日，夥
      同不詳姓名之2 人，共同對尤文明犯竊盜罪等部分，所為
      舉證尚不足使一般之人均不致有所懷疑，無從使本院形成
      被告等犯罪之確信；此外，復查無其他積極證據足資證明
      被告庚○○、己○○、戊○○各有檢察官所指此部分犯行
      ，渠等此部分犯罪即屬不能證明，爰就被告戊○○為無罪
      之諭知，並就被告庚○○被訴犯行使變造特種文書、結夥
      搶奪等罪部分；及被告高國鍾被訴犯結夥搶奪、結夥竊盜
      等罪部分，分別均為無罪諭知。
據上論斷，應依刑事訴訟法第299 條第1 項前段、第300 條、第
301 條第1 項前段，刑法第28條、第320 條第1 項、第47條第1
項、第41條第1 項前段，刑法施行法第1 條之1 ，判決如主文。
本案經檢察官潘國威到庭執行職務。
中    華    民    國    99    年    3     月    9     日
                  刑事第三庭    審判長法  官  邱明弘
                                      法  官  陳怡先
                                      法  官  戴韻玲
以上正本證明與原本無異。
如不服本判決應於收受判決後10日內向本院提出上訴書狀，並應
敘述具體理由；其未敘述上訴理由者，應於上訴期間屆滿後20日
內向本院補提理由書（均須按他造當事人之人數附繕本）「切勿
逕送上級法院」。
中    華    民    國    99    年    3     月    9     日
                                      書記官  張語恬
附錄法條
刑法第320 條第1 項
意圖為自己或第三人不法之所有，而竊取他人之動產者，為竊盜
罪，處5 年以下有期徒刑、拘役或5 百元以下罰金。

司法院資訊處製作；財團法人民間司法改革基金會備份。
